【裁判字號】    98,交抗,240
【裁判日期】    981026
【裁判案由】    聲明異議
【裁判全文】
臺灣高等法院臺南分院交通事件裁定     98年度交抗字第240號
抗  告  人  甲○○
即受處分人
上列抗告人即受處分人因違反道路交通管理處罰條例案件，不服
臺灣臺南地方法院中華民國98年8月6日98年度交聲字第748號裁
定，提起抗告，本院裁定如下：
    主  文
原裁定撤銷，發回臺灣臺南地方法院。
    理  由
一、抗告意旨略以：
  (一)抗告人甲○○所駕自小客車於原裁定所載之98年4月12日17
    時8分許，在高雄市○○路與永和路交岔口停車之時，並未
    「闖越」該交岔路口，本件受限於儀器之設定，僅攝得甲○
    ○行駛至前輪越過行人穿越道線位置之照片，若能有第三張
    照片，即可證明抗告人並無「闖越」之行為。
  (二)抗告人當天因車行至人地生疏之高雄市迷路心急，忽略前方
    紅燈，緊急煞車時又因緊張未踩緊煞車，方使汽車往前滑行
    而逾越停止線。抗告人確實無意闖紅燈，也確實在綠燈亮起
    時，一直都停留在第二張舉發照片之處等待綠燈而未闖越交
    岔路口，爰依法提起抗告等語。
二、原裁定意旨則以：
  (一)依據卷附高雄市政府警察局98年5月4日高市警交相字第BB00
    00000號舉發違反道路交通管理事件通知單、原處分機關98
    年6月15日麻監裁罰字第75-BB0000000號裁決書各一份及採
    證照片2幀所示，受處分人即抗告人於98年4月12日17時8分
    許，駕駛車牌號碼N2-8668號自用小客車，經過高雄市○○
    路與永和路交岔口時，在該路口闖紅燈，經高雄市政府警察
    局交通警察大隊警員製單逕行舉發，嗣經原處分機關以其違
    規事證明確，依道路交通管理處罰條例第53條第1項、第63
    條第1項第3款規定裁處受處分人罰鍰新臺幣（下同）2,700
    元，並記違規點數3點。
  (二)次依卷附採證照片2幀上資訊欄位之記載，受處分人所駕駛
    之車輛於違規路口處係在紅燈亮起之後3.2秒鐘超越路口停
    止線，於紅燈亮起4.2秒時，以時速15公里繼續往前行駛，
    且前輪已越過行人穿越道線之位置。縱因受限於儀器之設定
    ，僅攝得該車行駛至前輪越過行人穿越道線位置之照片，未
    攝得該車再前行闖越紅燈之影像，惟參酌抗告人之車輛於紅
    燈亮起時，並未停止於停止線前，且於紅燈啟亮後4.2秒時
    ，猶繼續以時速15公里之速度向前行駛至前輪越過行人穿越
    道線，當可推知該車難於行人穿越道上煞停。
  (三)關於「闖紅燈」之認定，於無繪設路口範圍者：以車輛無視
    於紅燈警示，而有穿越路口之企圖，其車身並已伸越停止線
    並足以妨害其他方向人（若有行人穿越道）、車通行者，亦
    以闖紅燈論處；若僅車身伸越停止線則以不遵守標線指示視
    之，業經交通部82年4月22日以交路（82）字第009811號函
    釋甚明。苟抗告人之車輛確係停止於行人穿越道上停等紅燈
    （即第2張照片所示之車輛位置），則已足以妨害其他方向
    人通行，依上開交通部函釋所載，自應以闖紅燈論，因此，
    原處分機關指稱受處分人有駕車闖紅燈之違規行為並據以所
    為之處分，於法核無不當，受處分人之異議為無理由應予駁
    回等語。
三、惟查：
  (一)按道路交通管理處罰條例科處行政罰事件，依據公法爭議之
    舉證責任分配法則，應先由行政機關就其業已履踐相關正當
    法律程序，以及抗告人應受處罰之客觀違反法令行為，負證
    明之責。又交通法庭就聲明異議之案件，必要時，得訊問抗
    告人及其他關係人，並得傳喚證人，命行鑑定，實施勘驗，
    道路交通案件處理辦法第16條定有明文。本件依前開採證照
    片所示，似僅得認定「抗告人所駕車輛於紅燈亮起後3.2秒
    時超越路口停止線，再於紅燈亮起4.2秒時以15公里時速繼
    續往前行駛，且前輪已逾越行人穿越道線」等情。原裁定認
    為據此得以「推知」抗告人所駕車輛「難於行人穿越道上煞
    停」，似已認定抗告人存有駕車闖（穿）越交岔路口之行為
    ，要屬以推測方法認定不利於抗告人之事實。本件若無其他
    不利於抗告人之證據顯示抗告人駕車闖（穿）越系爭交岔路
    口，抗告人主張其實際上並未穿越，即非無據。
  (二)次按行政法「禁止恣意原則」意指在行政的領域裡，行政機
    關在作成決定之際，僅能依事理的觀點而為行為，且其所作
    成的一切處置，均應與其所擬規制的實際狀態相當。禁止實
    際上等同於欠缺適當的、充分的事理上理由而為行政處分。
    又法院對於各機關就其職掌所作有關法規釋示之行政命令，
    固可予以引用，但仍應就具體案情，依其獨立確信之判斷，
    適用法律，表示適當之不同意見，並不受其拘束，迭經司法
    院大法官以釋字第137、216、407、530號解釋在案。交通部
    82年4月22日交路（82）字第009811號函釋：「車輛無視於
    紅燈警示，而有穿越路口之企圖，其車身並已伸越停止線並
    足以妨害其他方向人（若有行人穿越道）、車通行者，亦以
    闖紅燈論處；若僅車身伸越停止線則以不遵守標線指示視之
    」，認為「車身伸越停車線並足以妨害其他方向人、車通行
    」，即「以闖紅燈論處」，意謂汽車駕駛人於紅燈時若將全
    部車身違規暫停於停止線之外而有阻礙其他方向人車通行，
    即認為與紅燈時駕車穿越交岔路口等同視之，核屬「不同事
    物為相同之處理」，不當擴張解釋道路交通管理處罰條例第
    53條第1項及第63條第1項第3款規定之適用範圍，而有違前
    述禁止恣意原則。揆諸前述大法官解釋意旨，法院本不受其
    拘束，原裁定未經說明該等函釋是否合宜而遽予援用，亦有
    未洽。
  (三)再者，前述交通部函釋另指出得「以闖紅燈論處」，必須另
    具備：(1)有穿越路口之企圖、(2)足以妨害其他方向人（若有
    行人穿越道）、車通行等2項要件，原裁定未說明本件有無
    上述情形，亦欠妥適。
四、綜上所述，原裁定就本件抗告人究竟有無闖越系爭交岔路口
    乙節，仍有待調查釐清，而此部分攸關違規事實有無之認定
    ，抗告人執此提起抗告，指摘原裁定不當，為有理由，應由
    本院將原裁定予以撤銷，發回原法院再為詳實查明後，而為
    適當之處分。
五、據上論斷，依道路交通案件處理辦法第26條，刑事訴訟法第
    413條，裁定如主文。
中    華    民    國    98    年    10    月    26    日
                  刑事第二庭  審判長  法  官    葉居正
                                      法  官    陳春長
                                      法  官    陳欽賢
以上正本證明與原本無異。
不得再抗告。
                                      書記官    李良倩
中    華    民    國    98    年    10    月    27    日


司法院資訊處製作；財團法人民間司法改革基金會備份。
